臺灣板橋地方法院民事判決　　　　　　　96年度家訴字第98號
原　　　告　丙○○
訴訟代理人　林智育律師
被　　　告　乙○○
　　　　　　丁○○
　　　　　　甲○○
上列當事人間請求給付扶養費事件，本院於中華民國96年11月
13日言詞辯論終結，判決如下：
    主    文
被告乙○○、丁○○、甲○○應給付原告各新台幣壹萬肆仟元；
及被告乙○○、丁○○各自九十六年六月十一日起，被告甲○○
自九十六年六月十三日起，均至清償日止，按年息百分之五計算
之利息。
被告乙○○、丁○○、甲○○應自民國九十六年六月一日起至原
告生存期間內止，按月於每月六日前給付原告各新台幣貳仟元。
原告其餘之訴駁回。
訴訟費用由被告負擔三分之一，餘由原告負擔。
本判決第一項得假執行。
本判決第二項所示之扶養費，關於訴訟中履行期已到部分，得假
執行；另關於履行期未到部分，於各該給付期屆至時，各得假執
行。
    事實及理由
一、本件被告乙○○、丁○○、甲○○經合法通知，被告甲○○
    未於言詞辯論期日到場，被告乙○○、丁○○未於最後言詞
    辯論期日到場，核無民事訴訟法第386 條所列各款情形，爰
    依原告之聲請，由其一造辯論而為判決。
二、原告主張：
（一）緣原告現年59歲，育有3 名子女，即被告乙○○、丁○○
      及甲○○等人（原證一）。而原告於民國（下同）92 年
      12月22日至30日因腦中風、癲癇、高血壓及失眠等疾病於
      長庚醫院住院治療（原證二），出院後旋於93年1 月3 日
      入住高雄縣私立青山老人養護中心，每月須繳交養護費用
      新台幣（下同）10,000元整，因原告領有身心障礙手冊（
      原證三），每月獲得補助4,000 元，而家屬應每月自付6,
      000 元。惟查，原告雖經多次通知被告等表示現因疾病纏
      身無謀生能力又無積蓄，已無法維持正常生活，請被告等
      應盡子女扶養義務之責，然被告等人均置若罔聞，原告自
      95年10月14日迄今即未再繳付養護費用（原證四）。奈原
      告在萬不已之情況下，請求法律扶助基金會協助獲准（原
      證五），並於96年5 月8 日發函請求被告等履行法定扶養
      義務，但均未獲得任何回應（原證六）。為此，爰依民法
      第1114條、第1115條、第1116條請求被告3 人應給付扶養
      費。
（二）按「直系血親相互間，互負扶養之義務」，民法第1114條
      第1 款定有明文。又，按「負扶養義務者有數人，而其親
      等同一時，應各依其經濟能力，分擔義務」；「受扶養權
      利者有數人，而負扶養義務者之經濟能力，不足扶養其全
      體時，以直系血親尊親屬為第一順序受扶養權利人」；「
      受扶養權利者，以不能維持生活而無謀生能力者為限。前
      項無謀生能力之限制，於直系血親尊親屬不適用之」；「
      扶養之程度，應按受扶養權利者之需要，與負扶養義務者
      之經濟能力及身分定之」，民法第1115條第3 項、第1116
      條第1 項第1 款、第1117條及第1119條分別定有明文。另
      ，「因負擔扶養義務而不能維持自己生活者，免除其義務
      。但受扶養權利者為直系血親尊親屬或配偶時，減輕其義
      務。」民法第1118條亦定有明文。故扶養義務人縱不能維
      持自己生活，受扶養權利者為直系血親尊親屬時，僅能減
      輕其義務。
（三）關於扶養費之計算
    (一)參酌行政院主計處臺灣地區家庭收支調查報告即平均每戶
      可支配所得表得知，94年度國人平均每戶人數為3.42人，
      每年消費支出701,076元，依此計算每人每年消費支出為
      204,993 元，即每人每月消費支出為17,083元（原證七）
      。經查原告因患有腦中風、癲癇、高血壓及失眠等疾病纏
      身，無謀生能力又無積蓄，已無法維持正常生活，而又必
      須支付所居青山老人養護中心6,000元，尚不包括個人額
      外需要的日常支出（醫療耗材、通話費及交通費）等，是
      以，原告每月所需之扶養費為21,000元，始足敷維持生活
      之基本需求。
    (二)被告3 人自95年10月14日起即對原告棄而不顧，未給付任
      何扶養費，是對此等起訴前已發生之扶養費，按上所述每
      月21,000元計算至起訴時止共計7 個月（95年10月至96年
      5 月止）總共積欠原告147,000 元（即21,000×7 ＝147,
      000）。故被告三人應分別給付原告49,000元及自起訴狀
      繕本送達翌日起至清償日為止按年息5%計算之利息。另被
      告三人仍應分別自96年6 月1 日起，按月於每月6 日前分
      別給付7,000 元之扶養費予原告。
（四）對被告抗辯之陳述：
    (一)兩造之前協調不成的原因，是因為被告三人不願意給付扶
      養費用，因為被告認為原告在他們小時候都沒有扶養她們
      ，所以被告等拒絕給付。又被告主張不能維持生活，原告
      認為原告為被告之父親，被告即使不能維持生活也僅能減
      輕，而不能免除其扶養責任。
    (二)原告現在住高雄安養中心，一個月一萬元，這是包括吃住
      的費用。
（五）並聲明：
      (1)被告三人應分別給付原告扶養費新台幣49,000元，及自
        起訴狀繕本送達翌日起至清償日為止按年息5 ％計算之
        利息。
      (2)被告三人應分別自民國96年6 月1 日起至原告生存期間
        內為止，按月於每月6 日前分別給付原告新台幣7,000
        元。
      (3)訴訟費用由被告負擔。
      (4)請依職權宣告假執行。
三、被告方面：
（一）被告甲○○部分：被告甲○○未於言詞辯論期日到場，亦
      未提出書狀作何聲明或陳述。惟據其前於本院調解程序中
      陳稱：我們本身經濟狀況也不好，在這種情況下，也沒有
      能力扶養被告。
（二）被告乙○○部分：因為原告以前對被告的種種，被告不願
      意對原告落井下石，但被告無力也不願意給付原告扶養費
      。
（三）被告丁○○部分：原告在被告等有印象裡，住在一起的時
      間印象中不超過兩年，其他時間原告因票據法被關，原告
      在被關之前也很少回家，對被告幾個小孩沒有盡到責任，
      後來又因為販毒被判重刑，當時正值被告等求學階段，母
      親很辛苦。被告不是沒有能力扶養他，但只能三餐而已，
      被告不想花多餘的時間在原告身上，只希望能讓母親過更
      好的日子，被告等三個小孩都是母親帶大的。
（四）被告乙○○、丁○○並聲明：不同意原告之請求。
四、按扶養之方法，由當事人協議定之。不能協議時，由親屬會
    議定之，民法第1120條定有明文。所謂「扶養之方法」，稽
    其意旨應有二，一為迎養於扶養義務人之家，一為支給一定
    生活必需品或費用，後者有定期給付與不定期給付，及設定
    養贍財產而供扶養權利人使用收益等各種方法。又按受扶養
    權利者，應否與負扶養義務者同居一家而受扶養，抑應彼此
    另居，由負扶養義務者按受扶養權利者需要之時期，陸續給
    付生活資料或撥給一定財產，由受扶養權利者自行收益以資
    扶養，係屬扶養方法之問題，依民法第1120條之規定，應由
    當事人協議定之，不能協議時，應由親屬會議定之。對於親
    屬會議之決議有所不服，或親屬會議仍不能議定時，始得向
    法院聲訴，請求法院判決定之（最高法院26年鄂上字第401
    號、45年台上字第346號判例參照）。準此，關於扶養之方
    法，倘當事人不能協議時，固應由親屬會議定之，如未經親
    屬會議定之，而受扶養權利人逕向法院請求判決給付扶養費
    ，其訴雖屬欠缺權利保護要件，然倘受扶養權利人主張請求
    扶養費，而扶養義務人並未主張以迎養於扶養義務人之家或
    其他扶養方法，縱對扶養費之給付金額或給付有無理由之要
    件予以爭執，仍無所謂扶養方法不能協議之問題。本件原告
    主張被告等應分別按月給付扶養費供其生活之用，被告僅抗
    辯原告自幼未照顧被告等、被告等經濟能力不佳、不願意付
    原告扶養費等予以爭執，對於給付扶養費之扶養方法無爭議
    ，自無所謂扶養方法不能協議而須由親屬會議決定之情事，
    原告提起本訴，核無上開判例所示欠缺權利保護要件之情形
    ，應屬合法，合先敘明。
五、次按直系血親相互間互負扶養之義務，受扶養權利者，以不
    能維持生活而無謀生能力者為限。前項無謀生能力之限制，
    於直系血親尊親屬不適用之。民法第1114條第1 款、第1117
    條分別定有明文。所謂不能維持生活，係指不能以自己之財
    產及勞力所得以維持自己之生活而言。所謂無謀生能力，並
    不專指無工作能力者而言，雖有工作能力而不能期待其工作
    （如因病不能工作、因照顧幼兒而無法工作等），或因社會
    經濟情形失業，雖已盡相當之能事，仍不能覓得職業者，亦
    非無受扶養之權利，至扶養權利人對於其不能維持生活而無
    謀生能力之原因是否有過失，則可不問。又按扶養之程度，
    應按受扶養權利者之需要，與負扶養義務者之經濟能力及身
    分定之；負扶養義務者有數人，而其親等同一時，應各依其
    經濟能力分擔義務，民法第1119條、第1115條第3 項分別定
    有明文。所謂需要，應係指一個人生活之全部需求而言，舉
    凡衣食住行之費用、醫療費用、休閒娛樂費等，均包括在內
    。所謂扶養程度又分生活保持義務及生活扶助義務，前者，
    為父母子女、夫妻間之扶養義務，此義務為父母子女或夫妻
    身分關係之本質的要素之一，保持對方即係保持自己。而後
    者，例如兄弟姐妹間之扶養義務，此義務係為偶然之例外現
    象，為親屬之補助的要素之一，須因一方有特殊情形不能維
    持生活者，他方始負扶助之義務。子女對於父母之扶養義務
    ，既係生活保持義務，自無須斟酌扶養義務者之給付能力，
    身為扶養義務者之子女雖無餘力，亦須犧牲自己而扶養父母
    。
六、本件原告主張被告三人為原告之親生子女，均已成年，原告
    係被告三人之直系血親尊親屬之事實，業據原告提出兩造之
    戶籍謄本三件為證，並為被告所不爭執，堪信為真實。又原
    告乃37年7 月1 日生，起訴時已年滿五十八歲，而原告於92
    年12月22日至30日因腦中風、癲癇、高血壓及失眠等疾病於
    長庚醫院住院治療，出院後旋於93年1 月3 日入住高雄縣私
    立青山老人養護中心，每月須繳交養護費用10,000元整，因
    原告領有身心障礙手冊，每月獲得補助4,000 元，而家屬應
    每月自付6,000 元，惟原告無工作收入、無恆產，雖經多次
    通知被告等表示現因疾病纏身無謀生能力又無積蓄，已無法
    維持正常生活，請被告等應盡子女扶養義務之責，然被告等
    人均置若罔聞，原告自95年10月14日迄今即未能再繳付養護
    費用，此據原告陳明在卷，並有所提之長庚醫院診斷證明書
    影本1 件、原告身心障礙手冊影本1 件、高雄縣私立青山老
    人養護中心證明影本1 件、法律扶助基金會高雄分會資力審
    查詢問表及審查表之影本、承理法律事務所律師函影本3件
    ，及原告稅務電子閘門財產所得調件明細表等附卷可證，原
    告顯有不能以自己之財產及勞力所得以維持自己生活之情，
    其請求被告等負擔扶養義務，應屬有理。
七、關於被告等之家庭成員、扶養能力：
（一）被告乙○○：
  (1)被告乙○○係61年7 月20日生，正值輕壯之年，未婚，有戶
    籍謄本附卷可證。
  (2)被告乙○○93年無所得，94年所得總額為193000元、95 年
    無所得，無不動產，此有被告乙○○稅務電子閘門財產所得
    調件明細表等附卷可證。
  (3)被告乙○○現在待業中，以前在百貨公司做過電器銷售員，
    月入兩萬多元，後來也擺過地攤，收入時好時壞，平均月入
    一萬五、兩萬元左右，扣掉租金後等情，業據其到庭陳述明
    確（見本院96年8月27日言詞辯論筆錄）。
（二）被告丁○○：
  (1)被告丁○○係66年9 月4 日生，正值年富力壯，已婚，家庭
    成員有一名子女，長女魏孜庭係92年3 月4 日生，係甫滿4
    歲之幼兒，有其戶籍謄本（及記事蘭記載）附卷可證。
  (2)被告丁○○93、94、95年均無所得資料，無不動產，此有被
    告稅務電子閘門財產所得調件明細表等附卷可證。
  (3)被告丁○○現在三重保齡球場上班，月入兩萬七、八等情，
    亦據其到庭陳明（見本院96年8 月27日言詞辯論筆錄）。
（三）被告甲○○：
  (1)被告甲○○係65年10月16日生，亦屬輕壯之年，已婚，家庭
    成員有配偶陳議龍、一名子女，長子陳昱瑋係94年5 月1 日
    生，係二歲多之幼兒，有其戶籍謄本附卷可證。
  (2)被告甲○○93、94、95年均無所得資料，無不動產，此有其
    稅務電子閘門財產所得調件明細表等附卷可證。
(四)本院審酌被告三人上開資料，對照台灣地區每人每月平均消
    費性支出觀之，被告等經濟能力均屬不佳。故被告等辯稱其
    等經濟能力不佳，應屬真實。惟依前所述，子女對於父母之
    扶養義務，係屬「生活保持義務」，身為扶養義務者之子女
    雖無餘力，亦須犧牲自己而扶養父母。再者，本院衡量被告
    三人及其家庭成員、現應扶養之家庭成員之年齡、身分等，
    認由被告三人平均分擔原告之扶養費，較為公平合理。
八、按扶養之程度，應按受扶養權利者之需要，與負扶養義務者
    之經濟能力及身分定之。被告應負擔之扶養程度如何始為合
    理，茲審酌如下：
(一)原告設籍並居住高雄市，其於92年12月22日至30日因腦中風
    、癲癇、高血壓及失眠等疾病於長庚醫院住院治療，出院後
    旋於93年1 月3 日入住高雄縣私立青山老人養護中心，每月
    須繳交養護費用10,000元整，因原告領有身心障礙手冊，每
    月獲得補助4,000 元，而家屬應每月自付6,000 元，已如前
    所認，亦即原告現在每月尚需上開金額6000元始能維持基本
    生活。
(二)原告年輕時荒唐、無責任，屢因票據、煙毒案件繫獄，未稍
    盡父親對子女之扶養責任，此為兩造不爭執，並有被告台灣
    高等法院前案紀錄表一份附卷可證，被告等三人對原告之荒
    唐行徑，迄今猶未能諒解，而原告亦未稍有彌補缺憾之舉，
    致兩造毫無親情可言，如原告每月得享有維持現在基本生活
    之10000 元之養護費用（即前開老人養護中心之費用），其
    生活標準已不亞於被告之家庭，又原告自陳每月領有4000元
    之殘障補助，扣除後之餘額為6000元，是本院認被告對原告
    之扶養程度，以該6000元為已足。又依前所認，由被告三人
    平均分擔，是被告三人每人每月應分擔原告之扶養費為2000
    元。
(三)從而，原告依民法第1114條第1 款之規定，請求：(1)被告三
    人各應給付原告自95年11月至起訴前之96年5 月（合計七個
    月）之扶養費14000 元（即2000×7 ＝14000 元），即自起
    訴狀繕本送達之翌日（被告乙○○、丁○○均係96年6 月1
    日寄存送達，依民事訴訟法第138 條第2 項規定，同年月10
    日生效，送達翌日均為96年6 月11日；被告甲○○96年6 月
    12日送達，送達翌日為96年6 月13日）起均至清償日止按年
    息百分之五計算之利息；(2)及被告三人應分別自96年6 月1
    日起至原告生存期間止，按月於每月6 日前給付原告各2000
    元。為有理由，應予准許，逾此範圍部分，為無理由，應予
    駁回。
(四)末查，本件乃為命履行扶養義務之判決，係屬民事訴訟法第
    389 條第1 項第2 款之判決，且本判決第二項，因本判決之
    宣示，已成定期給付之性質，亦屬民事訴訟法第427 條第2
    項第8 款之「其他定期給付」，又本件所命給付之金額均未
    逾五十萬元，亦屬民事訴訟法第389 條第1 項第5 款之判決
    ，法院均應依職權宣告假執行。爰依上開規定就前開所命到
    期部分（或所命給付之金額未逾五十萬元部分），依職權為
    假執行之宣告。另關於履行期未到部分，依上開規定，亦應
    依職權宣告原告就此一請求，於各該給付期屆至時，各得假
    執行。
九、訴訟費用負擔之依據：民事訴訟第78條、第85條第1項。
中　　華　　民　　國　　96　　年　　11　　月　　30　　日
                      家事庭法　官　劉大衛
以上正本係照原本作成
如對本判決上訴，須於判決送達後20日內向本院提出上訴狀
中　　華　　民　　國　　96　　年　　11　　月　　30　　日
                            書記官　劉佳香
